【裁判字號】    90,自,676
【裁判日期】    901210
【裁判案由】    誹謗等
【裁判全文】
臺灣臺北地方法院刑事判決                            九十年度自字第六七六號
    自  訴  人  甲○○
    被      告  乙○○
右列被告因誹謗等案件，經自訴人提起自訴，本院判決如左：
    主  文
本件自訴不受理。
    事  實
自訴意旨略稱：自訴人與被告均係臺北律師公會執業律師，緣被告前以辯護人身分，
向臺灣高等法院八十九年度重上更（四）字第一八一號誣告案遞狀，聲請傳訊自訴人
為證人，惟被告明知：（一）自訴人擔任前揭誣告案被告蔡博朗之自訴代理人，自訴
人係依蔡博朗在大中聯合法律事務所案情登記表上，由蔡博朗自行手寫自訴事實之各
項情節，再由自訴人依據蔡氏手稿，撰寫成為該案的自訴狀，上開自訴事實之正本，
留存大中法律事務所，該紀錄影本則由大中法律事務所交付蔡氏收執保存中；（二）
蔡某手寫交付自訴人之案情登記表，正本一直由自訴人在該案卷宗中保存；委任後及
自訴程序中，蔡某並無所謂經雙方撕毀作廢之情事存在。詎知被告在擔任蔡某誣告案
之辯護人時，為達到幫助蔡某及辯護人解除蔡某責任之目的，竟然由被告與蔡某二人
共同串謀，先由上述二人將上開蔡某手中保管之紀錄本，從中截斷橫撕成為二片，再
由被告以律師身分，向高院刑庭呈報該紙紀錄表影本作為證物，並由被告具狀指稱：
上述紀錄表，係經蔡某與自訴人雙方撕毀作廢，自訴人則是仍然故意違背蔡某委任意
旨，利用該紙紀錄表撰寫成自訴狀，易言之，依據被告向高院陳述內容，蔡某上述之
自訴，竟係自訴人以蔡某委任律師身分，明知該紙紀錄表已經雙方撕毀作廢，自訴人
卻又故意違背蔡某委任意旨，編撰捏造而成云云，被告明知上述蔡博朗名義之自訴事
實紀錄，並無撕毀作廢之情事，自訴人並未違背委任意旨，撰寫訴狀。反之，被告向
高院庭呈之證據，應是被告與蔡某二人串謀共同變造之證物，被告竟然為了達到替蔡
某諉卸責任及傳喚自訴人到庭作證之不法目的，竟向高院刑庭指述上開不實之事實暨
呈報變造之證物，被告明知不實之事項而使公務員登載於公文書，被告上開變造證據
及編撰訴訟狀詞之行為，則又涉嫌惡意誹謗自訴人執業律師之名譽，以上三項事況，
分別構成刑法第一百六十五條使用變造證據罪、第二百十四條使公務員登載不實罪及
第三百十條誹謗罪。
    理  由
一、按犯罪之被害人得提起自訴，刑事訴訟法第三百十九條第一項定有明文，而此之
    被害人係指犯罪之直接被害人而言；又最高法院四十八年臺上字第三四七號判例
    載有：按驗斷書當屬鑑定性質，其書面與言詞陳述性質相同，如有虛偽陳述，該
    他人是否因此被害，尚繫於執行審判或偵查職務之公務員採信其陳述與否而定，
    該他人並非因其偽證行為而直接或同時受有損害，即與刑事訴訟法第三百十九條
    所稱之被害人不相當，無提起自訴之權，又驗斷書縱有未具備刑法第一百六十八
    條偽證罪之要件，可能成立刑法第二百十三條登載不實之文書之罪情事，而基於
    同一關係，該他人仍非其犯罪之直接被害人，依法不得提起自訴；再最高法院八
    十四年度臺上字第四０九九號判決要旨載有：本件台中榮民總醫院函覆原審七十
    九年度上訴字第一六七九號案之上開函，原審據以斟酌採擇，致原判決結果不利
    上訴人，其個人法益雖不無影響，但直接被害者係該醫院及國家司法權之正確行
    使，上訴人僅係間接被害人（如偽證罪），上訴人自不得提起自訴；復按犯罪事
    實之一部提起自訴者，他部雖不得自訴亦以得提起自訴論，但不得提起自訴部分
    係較重之罪，或其第一審屬於高等法院管轄，或第三百二十一條之情形者，不在
    此限，刑事訴訟法第三百十九條第二項定有明文；末按不得提自訴而提起者，應
    諭知不受理之判決，又為同法第三百三十四條所明定。
二、經查，
（一）本件系爭經從中截斷橫撕為二片之自訴人法律事務所即大中聯合法律事務所榮
      民法律服務紀錄表（下稱系爭紀錄表），係被告任案外人蔡博朗涉臺灣高等法
      院八十九年度重上更字（四）字第一八一號誣告案辯護人時，於九十年七月四
      日向臺灣高等法院提出聲請調查證據狀所附之證物乙節，為自訴人及被告一致
      供述，並有被告提出之前揭聲請調查證據狀附卷可佐，是前情要可認定。
（二）而自訴人陳稱系爭紀錄表係被告與案外人蔡博朗二人串謀共同變造之證物乙節
      ，此為被告否認，惟即令自訴人陳述屬實，然系爭紀錄表經被告提出作為前揭
      刑事案件之證據，自訴人是否因此被害，尚繫於承審法官採信與否而定，自訴
      人並非因此證據之提出而直接或同時受有損害，直接被害者應係國家司法權之
      正確行使，自訴人即非被告犯刑法第一百六十五條湮滅刑事證據罪之直接被害
      人；縱被告提出之系爭紀錄表，可能成立自訴人所指稱之刑法第二百十四條之
      使公務員登載不實罪，惟基於同一之關係，自訴人仍非刑法第二百十四條使公
      務員登載不實罪之直接被害人。
（三）再自訴人認被告提出系爭紀錄表之行為，另涉刑法第三百十條之誹謗罪，則誹
      謗罪與前揭湮滅刑事證據罪與使公務員登載不實罪間，有方法結果之牽連關係
      ，為牽連犯，屬裁判上一罪之關係，而刑法第一百六十五條湮滅刑事證據罪與
      同法第二百十四條使公務員登載不實罪二罪，自訴人均非被告犯罪之直接被害
      人，不得自訴，已如前述，又前揭二罪之最重本刑各為二年以下及三年以下有
      期徒刑，均較誹謗罪之最重本刑為一年以下有期徒刑為重，是本件犯罪事實不
      得提起自訴之部分為重罪，得提起自訴之部分為輕罪，依刑事訴訟法第三百十
      九條第二項但書之規定，本件自訴人依法即不得提起本件自訴，爰不經言詞辯
      論，逕為諭知不受理之判決。
據上論斷，應依刑事訴訟法第三百四十三條、第三百三十四條、第三百零七條判決如
主文。
中      華      民      國      九十      年    十二    月      十      日
                                      臺灣臺北地方法院刑事第四庭
                                          法  官  陳  嘉  琪
右正本證明與原本無異
如不服本判決應於送達後十日內向本院提出上訴狀
                                          書記官  林  素  霜
中      華      民      國      九十      年    十二    月      十二    日


司法院資訊處製作；財團法人民間司法改革基金會備份。
